臺灣臺中地方法院民事判決　　　　　　 100年度訴字第1292號
原　　　告　陳森富
訴訟代理人　李明海律師
複 代理 人　詹志宏律師
被　　　告　許雅芳
上列當事人間請求清償借款等事件，本院於民國100年6月21日言
詞辯論終結，判決如下：
    主      文
原告之訴及其假執行之聲請均駁回。
訴訟費用由原告負擔。
    事實及理由
壹、原告方面：
一、原告陳森富於民國98年10月間，因受友人之託，而借款予被
    告，先後兩次於臺灣中小企銀烏日分行，將新臺幣（下同）
    29萬元及41萬元之款項，匯入被告設於板信商業銀行臺中分
    行之帳戶內（帳號：00000000000000），惟被告竟不願返還
    前述所借款項且置之不理。
二、就原告先位之訴部分：原告受被告請託籌借款項，約定由原
    告將70萬元匯入被告上開帳戶，被告則應允於經濟上有餘力
    時，盡快返還與前述催繳數額相當之款項予原告，此應成立
    借貸契約，又原告念於純粹借款資助朋友度過難關，故於借
    款之初並未約定還款日期，利息部分亦無約定，然並無礙於
    本消費借貸契約之成立，嗣後因原告另有資金調度之用，雖
    屢次催請被告返還卻無所獲，方以存證信函定一催告日期，
    請求被告返還借款。
三、就原告備位之訴部分：退步而言，倘原被告間並未成立前述
    消費借貸契約，則原告前述匯款行為令被告整體財產增加因
    而受有利益，而原告匯出系爭款項則致令己身整體財產減少
    因而受有損害，原告匯款與被告之行為即屬利益移動之軌跡
    ，且原被告間並無任何支持前述利益移動之法律上原因，當
    符合前述民法第179條後段規定，則被告保有由原告所匯予
    之70萬元款項為無法律上原因，應由被告將此不當獲取之利
    益返還予原告，又系爭款項匯入被告帳戶後，與被告帳戶內
    之金錢發生混合，且難以識別，雖依據民法第813條及第812
    條第2項之規定，由被告取得系爭匯入款項之所有權，然被
    告仍應依民法第181條但書規定，於無法原物返還時，返還
    原告匯入當初款項之價額即70萬元數額之款項。
四、聲明：（1）被告應返還原告70萬元，及自起訴日起至清償
    日止，按年息百分之5計算之利息。（2）願供擔保，請准宣
    告假執行。
貳、被告方面：
一、就原告先位之訴部分抗辯：原告僅於98年10月12日、98年11
    月23日分別匯款29萬元、10萬元予被告，合計39萬元，原告
    指稱其有匯款70萬元予被告云云，並不實在。又兩造並不認
    識，被告自不可能向原告借貸，因此上開39萬元並非因為借
    貸而交付，而是另有其他原因，爰於備位部分之抗辯項目詳
    為後述。是以，原告既然主張與被告有消費借貸關係存在，
    原告自應就該借貸意思互相表示合致之事實，負舉證之責任
    ，惟原告並未能證明兩造借貸意思表示合致，則不能認為有
    該借貸關係存在。
二、就原告備位之訴部分抗辯：原告之所以匯款39萬元予被告，
    其實是受訴外人林欣樺之託而代為匯款，本件糾紛實則存於
    訴外人許明紅與林欣樺間。蓋許明紅與劉姵辰、林欣樺因共
    同經營「茶湯會」，因此約定由許明紅出資一半、劉姵辰與
    林欣樺分別出資四分之一，而因經營初始，資金約需240萬
    元，故由許明紅出資120萬元、劉姵辰與林欣樺分別出資60
    萬元。其後，因需增資40萬元，故由許明紅出資20萬元、劉
    姵辰與林欣樺分別出資10萬元。是以，許明紅共出資140萬
    元、劉姵辰與林欣樺分別出資70萬元。又因許明紅出資最多
    ，且由許明紅出面簽訂加盟契約書，因此許明紅所需處理之
    事務實在頗多，相關財務乃委託許明紅之堂妹即被告協助處
    理，劉姵辰與林欣樺則各別將出資款匯至被告之板信商業銀
    行臺中分行。其中，林欣樺請其男性友人即原告於98年10月
    12日匯款29萬元予被告，再請訴外人李慶得於98年10月20日
    匯款31萬元予被告，合計匯款60萬元。嗣要增資10萬元時，
    則再請原告於98年11月23日匯款10萬元予被告，此有被告之
    上開帳戶明細可稽。從而，原告之所以匯款39萬元予被告，
    係代林欣樺繳納出資款項，而被告僅係代許明紅收受上開匯
    款，故上開匯款係有法律上之原因存在，自不構成不當得利
    。
三、聲明：（1）原告之訴均駁回。（2）如受不利判決，均願供
    擔保，請准宣告免為假執行。
、本院之判斷：
一、先位之訴部分：
（一）查原告固主張其於98年10月間，因受友人之託借款與被告
      ，先後2次自臺灣中小企業銀行烏日分行將29萬元及41萬
      元，匯入被告設於板信商業銀行臺中分行之帳戶內，然查
      ，被告僅承認原告有分別於98年10月12日、98年11月23日
      ，將29萬元及10萬元匯入被告帳戶，而否認共有70萬元之
      匯款，又本院依原告所請，向板信商業銀行臺中分行調取
      被告於該行所設帳戶自98年10月1日至98年11月30日之存
      款交易明細，亦核與被告所陳述之匯款情形相符，是除上
      開39萬元外，原告另主張其尚有匯款31萬元，即屬無據。
（二）按稱消費借貸者，於當事人間必本於借貸之意思合致，而
      有移轉金錢或其他代替物之所有權於他方之行為，始得當
      之。是以消費借貸，因交付金錢之原因多端，除有金錢之
      交付外，尚須本於借貸之意思而為交付，方克成立。倘當
      事人主張與他方有消費借貸關係存在者，自應就該借貸意
      思互相表示合致及借款業已交付之事實，均負舉證之責任
      ，其僅證明有金錢之交付，未能證明借貸意思表示合致者
      ，仍不能認為有該借貸關係存在（最高法院98年度台上字
      第1045號判決參照）。查原告固有分別於98年10月12日、
      98年11月23日，將29萬元及10萬元匯入被告帳戶，然交付
      金錢之原因多端，本難以此即認兩造間確有消費借貸之合
      意，而原告對於兩造間有消費借貸之意思表示合致之有利
      於己之事實，復始終無法提出相關確切之證據足資證明，
      或供本院調查以實其說，自尚不能徒憑其前揭無法查與事
      實相符之陳述即採為有利於其之認定。
（三）況查，證人劉姵辰於本院審理時具結證稱：「（你是否曾
      經出資經營茶湯會？）有的。當時在98年大約在年中時，
      我們有委託許明紅尋找加盟地點，開茶湯會，找了很多地
      點，決定在漢口路上，因為時間我不太確定了，當時是許
      明紅約我的，我自己有意願。當時合夥人總共有3位，包
      括許明紅、林欣樺，還有我。我不認識原告陳森富。被告
      他是負責財務部分，包括銀行往來。」、「（本件原告在
      98年間有匯款29萬元給被告，是否知道原因？）這是林欣
      樺投資的部分金額。因為當初我們講好開店出資總金額
      240萬元，一個人是出資60萬元，許明紅占兩股，其他我
      跟林欣樺各一股，29萬是根據我們開股東會時，許明紅提
      出林欣樺匯款金額不符，林欣樺說先匯29萬，餘款後面再
      匯。我匯款的部分有點久了，我有點忘記了，我是用ATM
      轉帳。林欣樺的31萬元部分後來有沒有匯進去，我忘記了
      。」、「（為何29萬元是原告匯進去的？）那是林欣樺的
      友人幫他匯款的。那時是開會時有提到，是林欣樺自己說
      是他朋友幫他匯的。」、「（98年10月8日匯款是何原因
      匯出40萬零30元？）裝潢匯出的工程款。」等語，核與被
      告辯稱：本件糾紛實則存於訴外人許明紅與林欣樺間。蓋
      許明紅與劉姵辰、林欣樺因共同經營「茶湯會」，因此約
      定由許明紅出資一半、劉姵辰與林欣樺分別出資四分之一
      ，因許明紅所需處理之事務實在頗多，相關財務乃委託許
      明紅之堂妹即被告協助處理，劉姵辰與林欣樺則各別將出
      資款匯至被告之板信商業銀行臺中分行。其中，林欣樺請
      其男性友人即原告於98年10月12日匯款29萬元予被告，再
      請訴外人李慶得於98年10月20日匯款31萬元予被告，合計
      匯款60萬元。嗣要增資10萬元時，則再請原告於98年11月
      23日匯款10萬元予被告等語相符，並有被告帳戶之存款交
      易明細在卷可參，益證被告上開所辯非虛。
（四）準此，原告先位聲明主張兩造有消費借貸關係存在，並依
      消費借貸契約之法律關係請求被告應給付原告70萬元及自
      起訴日起至清償日止，按年息百分之5計算之利息，為無
      理由。
二、備位之訴部分：
（一）按主張不當得利請求權存在之當事人，對於不當得利請求
      權之成立要件應負舉證責任，即應證明他方係無法律上之
      原因而受利益，致其受有損害。如受利益人係因其給付而
      得利時，所謂無法律上之原因，即指其給付欠缺給付之目
      的，故主張該項不當得利請求權存在之當事人，自應舉證
      證明其欠缺給付之目的，始符舉證責任分配之原則（最高
      法院98年度台上字第1219號、99年度台上字第1009、2017
      、2019號判決參照）。又當事人就其提出之事實，應為真
      實及完全之陳述。且當事人對於其請求及抗辯所依據之原
      因事實，應為具體之陳述，以保護當事人之真正權利，此
      觀民事訴訟法第195條第1項之規定及其修正理由自明。惟
      當事人違反應為真實陳述義務者，並非因此而生舉證責任
      倒置或舉證責任轉換效果。即主張不當得利請求權之一方
      ，係因自己之行為致造成原由其掌控之財產發生主體變動
      ，則該財產變動本於無法律上原因之事實雖舉證困難，其
      所生危險仍應歸諸主張之一方，始屬公平。
（二）查本件原告固主張其於98年10月間，先後2次自臺灣中小
      企業銀行烏日分行將29萬元及41萬元，匯入被告設於板信
      商業銀行臺中分行之帳戶內，而認被告受有不當得利，然
      查，被告僅承認原告有分別於98年10月12日、98年11月23
      日，將29萬元及10萬元匯入被告帳戶，而否認共有70萬元
      之匯款，又本院依原告所請，向板信商業銀行臺中分行調
      取被告於該行所設帳戶自98年10月1日至98年11月30日之
      存款交易明細，亦核與被告所陳述之匯款情形相符，是除
      上開39萬元外，原告另主張其尚有匯款31萬元，尚屬無據
      ，已如前述。又被告所匯入之39萬元，係屬林欣樺應交付
      之合夥出資，業據被告陳述甚明，核與證人劉姵辰證述情
      節相符，亦如前述，則原告自應就被告欠缺受領給付之目
      的負舉證之責，然原告對此始終未能舉證以實其說，準此
      ，其依不當得利之法律關係，請求被告應給付原告70萬，
      及自起訴日起至清償日止，按年息百分之5計算之利息，
      亦無理由。
三、綜上所述，原告先位及備位之訴，均無理由，應予駁回。原
    告之訴既經駁回，其假執行之聲請亦失所依附，應併予駁回
    。
四、本件事證已臻明確，兩造其餘攻擊防禦方法，核與判決結果
    不生影響，爰不逐一論述。
肆、訴訟費用負擔之依據：民事訴訟法第78條。
中    華    民    國   100    年    7     月    12    日
                  民事第二庭    法  官    黃炫中
正本係照原本作成。
如對本判決上訴，須於判決送達後20日內向本院提出上訴狀（須
附繕本）。如委任律師提起上訴者，應一併繳納上訴審裁判費。
中    華    民    國   100    年    7     月    12    日
                                書記官